【裁判字號】    99,台上,1844
【裁判日期】    990325
【裁判案由】    違反貪污治罪條例等罪
【裁判全文】
最高法院刑事判決            九十九年度台上字第一八四四號
上   訴   人  台灣高等法院高雄分院檢察署檢察官
上訴人即被告  甲○○
選 任辯護 人  郭清寶律師
上訴人即被告  己○○
被        告  乙○○
              丙○○
              庚○○
              戊○○
              丁○○
上列上訴人等因被告等違反貪污治罪條例等罪案件，不服台灣高
等法院高雄分院中華民國九十八年八月三十一日第二審更審判決
（九十七年度重上更(七)字第二一號，起訴案號：台灣高雄地方法
院檢察署八十四年度偵字第七三一五號、第七三二四號、第七三
二五號、第七六０一號、第七六八五號、第七九五一號、第八一
六二號、第八二五三號、第八四三四號、第一０五一九號），提
起上訴，本院判決如下：
    主  文
原判決關於甲○○、乙○○、丙○○、庚○○、戊○○、丁○○
部分均撤銷，發回台灣高等法院高雄分院。
其他上訴駁回。
    理  由
一、撤銷發回（上訴人即被告甲○○及被告乙○○、丙○○、庚
    ○○、戊○○、丁○○）部分：
本件原判決認定：上訴人即被告甲○○係台灣省高雄港務警察所
一港口分駐所警員，負責漁船進出一港口之安全檢查及查緝走私
等工作，為依法令服務於國家機關，而具有法定職務權限及有調
查職務之人員，洪健居為避免私運管制物品進口、出口之犯行遭
查緝，或能快速通關，以免進口之漁產腐壞，乃於原判決附表二
所示之豐壽億號漁船進出港前，告知其所認識之甲○○，俾得因
甲○○之安排，使私運管制漁貨能順利進、出口，而甲○○則基
於對於違背職務之行為收受賄賂、放行走私物品之概括犯意，由
其本人或由其他值班警員予以放行，每次並於事後一、二日，
在高雄市前鎮區某處，收受洪健居所交付之新台幣（下同）三萬
元賄款（並無證據證明甲○○有將賄款分配予其他值班警員），
嗣經法務部調查局高雄市調查處（下稱高雄市調查處）監聽甲○
○電話，並於民國八十四年四月七日至高雄市小港區○○○路一
二四號洪健居住處搜索，查扣豐壽億號漁船收支帳冊二冊、收支
單據一冊、豐壽億號漁船漁貨買賣帳冊一冊、電話簿一冊、人民
幣十三張及於同年月九日至高雄港務警察所一港口分駐所查扣機
漁船進出港登記簿、勤務分配表、員警工作紀錄簿；另又取得憲
兵二一八營第三連一港口據點漁船進出檢查紀錄簿等情，因將第
一審就甲○○部分所為之科刑判決撤銷，改判依牽連犯，從一重
論處甲○○有調查職務之公務員，連續對於違背職務之行為收受
賄賂罪刑（處有期徒刑五年六月，褫奪公權三年）；另就被告乙
○○、丙○○、庚○○、戊○○、丁○○被訴有調查職務之公務
員對於違背職務之行為收受賄賂等罪部分，撤銷第一審就此等部
分所為之科刑判決，改判諭知乙○○、丙○○、庚○○、戊○○
、丁○○均無罪。固非無見。
惟查：（一）審理事實之法院對於卷內被告有利及不利之證據，
應一律注意，詳為調查，綜合全案證據資料，本於經驗法則、論
理法則，以定其取捨，並將取捨證據及得心證之理由，於判決內
詳為說明。故證據雖已調查，而尚有其他部分並未調查，仍難遽
為被告有利或不利之認定。己○○於原判決附表一所示之時間，
確有私運逾公告數額之管制物品進口、出口之行為，以及甲○○
於原判決附表二所列時間，確有收受賄賂，因而違背職務，放行
豐壽億號漁船載運之走私漁貨進口、出口等犯行，既為原判決所
確認之事實，而八十四年二月十三日，庚○○係由憲兵楊慶宗陪
同，負責豐壽億號漁船出海之安檢；同年三月四日該船進港時，
係由戊○○及憲兵楊慶宗負責安檢，同年三月六日該船出港時，
由丙○○與憲兵簡志如負責安檢，同年三月十二日該船出港時，
則由丁○○與憲兵謝榮富負責安檢，復為庚○○、戊○○、丙○
○、丁○○所不否認；則證人楊慶宗、簡志如、謝榮富於高雄市
調查處分別證稱：「（八十四年二月十三日陪同檢查）曾無意中
發現由庚○○檢查之魚艙部分裝載有大量漁貨（約八分滿），惟
庚○○向我表示由其負全責，我即不便過問」、「（八十四年三
月四日）無意中發現由戊○○負責檢查之魚艙內，有大量漁貨（
約八分滿），但戊○○向我表示，該船艙部分係由其負責，我就
不便予以過問」（楊慶宗部分）、「（八十四年三月六日安檢）
曾發現裝載約七、八分滿之漁貨，惟丙○○向我表示該漁船係由
其負全責，且我僅係負責協助檢查，機艙、船員休息室部分」（
簡志如部分）、「（八十四年三月十二日參與安檢）我曾見有大
量（船艙約八分滿）漁貨要出港，當時我是分工負責檢查船體機
艙部分無意中發現，而丁○○負責檢查船艙時看見，認為沒有問
題」（謝榮富部分），是否較與事實相符（即豐壽億號漁船於上
開時間確有私運逾公告數額之管制漁貨進、出口之事實）﹖能否
因證人楊慶宗、簡志如、謝榮富等人嗣於原法院前審翻異前供，
即認渠等在高雄市調查處所為不利於庚○○、戊○○、丙○○、
丁○○之證述，俱非可信﹖又原判決既認定：「甲○○基於對於
違背職務之行為收受賄賂、放行走私物品之概括犯意，由其本人
或『由其他值班警員』予以放行」，而庚○○負責八十四年二
月十三日豐壽億號漁船出港之安檢，戊○○負責八十四年三月四
日該漁船進港之安檢，丙○○負責八十四年三月六日該漁船出港
安檢，丁○○負責八十四年三月十二日該漁船出港安檢，既為庚
○○、戊○○、丙○○、丁○○等人所不否認，並有高雄港務警
察所一港口分駐所查扣機漁船進出港登記簿、勤務分配表、員警
工作紀錄簿等證物扣案可稽，則庚○○、戊○○、丙○○、丁○
○等人於前揭時間，對系爭漁船實施出港或進港安檢時，甲○○
究係如何著由渠等予以放行﹖若渠等接受甲○○之請託致放行該
漁船所載之漁貨，則以渠等職司船舶安檢之身分及專業知識，何
以不知該漁船載有逾公告數額之管制漁貨﹖縱令渠等不知甲○○
收受賄賂之事，惟渠等若係明知豐壽億號漁船載有逾公告數額之
管制漁貨竟仍予放行，所為即應構成懲治走私條例第九條第一項
之放行走私物品罪，原判決理由說明：「並無證據足證庚○○、
戊○○、丙○○、丁○○係明知豐壽億號漁船進出港所載運之貨
物係屬管制物品，而仍予放行」，顯與上引原判決事實認定牴觸
，自屬理由矛盾。又原判決既認定甲○○於檢察官偵查中以被告
身分所為之陳述具證據能力，得作為認定共同被告庚○○、戊○
○、丙○○、丁○○是否涉犯本件被訴罪嫌之證據（見原判決正
本第九頁第四行至第八行）；而八十四年四月十三日檢察官訊問
甲○○、戊○○、庚○○及丁○○時，當庭命甲○○指證，甲○
○既明確指稱：「帶班只收三千元，但有漁檢兼帶班才分到九千
元」、「八十四年二月十三日（筆錄誤載為十四日）帶班者即為
庭上之人（指庚○○）」、「（問：八十四年三月四日漁檢之警
員戊○○是否庭上之人﹖）是的」、「（問：八十四年三月十二
日檢查之警員丁○○是否庭上之人﹖）是的」（見偵七六八五號
卷第十九頁背面、第二十頁），則甲○○前揭證述，能否採信？
何以不足為不利於庚○○、戊○○、丁○○認定之依據﹖原判決
俱未審認、說明，顯有理由不備之違法。（二）原判決事實認定
：「甲○○基於對於違背職務之行為收受賄賂、放行走私物品之
概括犯意，由其本人或由其他值班警員予以放行，每次並於事
後一、二日，在高雄市前鎮區某處，收受洪健居所交付之三萬元
賄款」；如若無誤，顯意指甲○○係於放行走私物品一、二日後
，始收受洪健居交付之賄款；此與其援引作為判決基礎之證人洪
健居供述：「有關豐壽億號漁船每次進出港前一至二日，我都會
先以甲○○留給我的呼叫器號碼000000000 與其聯絡，約定在高
雄市前鎮漁港大門前交付賄款，係由我親自坐車前往與其會合」
，顯不相符，有證據上理由矛盾之違法。（三）本件依檢察官起
訴書犯罪事實欄記載：「丙○○自八十三年八月間至八十四年元
月間，連續多次向蘇發成收取豐壽億號漁船之通關費合計達四十
三萬元，部分與所內其他警員朋分，餘與林來永到職前之所長朋
分或充作分駐所公積金」；則「乙○○於八十三年九月十四日輪
值高雄港區登船執行安檢及緝私職務時，明知豐壽億號漁船所載
運已逾公告數額一千公斤之漁貨係自大陸地區所私運進口之管制
物品，竟違背職務予以放行，而由丙○○收受洪健居所交付之賄
賂二萬五千元，嗣於約一星期後，由丙○○交付乙○○六千元，
餘款由丙○○保管運用」之事實，顯在檢察官上揭起訴事實所涵
蓋之範圍內，祇是就丙○○該次收賄之時間、金額、如何朋分賄
款及朋分對象（即乙○○）之認定，較起訴書犯罪事實欄之記載
更為明確而已；原判決認乙○○於八十三年九月十四日豐壽億號
漁船進港擔任安檢時，曾收受丙○○轉交之賄款之事實，未據檢
察官提起公訴，與上引起訴書犯罪事實欄之記載，已有不合；又
原判決既謂乙○○前揭違背職務收受賄賂之事實，未據檢察官起
訴，又就乙○○先後於高雄市調查處及檢察官偵查中所為供認
此部分犯罪事實之自白，以及其他相關事證，予以取捨，並於理
由內說明此部分應屬缺乏證據證明（見原判決正本第三二頁第二
十行至第三三頁第十六行），亦屬理由矛盾。（四）原判決理由
說明：「刑事訴訟之目的，固在發現實體的真實，使國家得以正
確的適用刑法（罰）權，並藉之維護社會秩序及安全，惟其手段
仍應合法、潔淨、公正，以保障人權，倘證據之取得，非依法定
程序，則應就人權保障與公共利益之均衡維護，依比例原則予以
衡酌，以決定該項非依法定程序取得之證據應否賦予證據能力」
；如若無誤，似意指於通訊保障及監察法八十八年七月十四日公
布，同年月十六日施行以前，非依法定程序取得之證據可否賦予
證據能力，應就人權保障與公共利益之均衡維護，依比例原則予
以衡酌決定之（見原判決正本第九頁第九行至第十四行）。乃原
判決未依人權保障與公共利益之均衡維護，予以權衡，僅執：「
高雄市調查處於八十四年三月八日監聽甲○○使用之00000
00號電話，並非合法」，即謂：「高雄市調查處於八十四年三
月八日監聽甲○○使用0000000號電話之監聽紀錄，應無
證據能力」（見原判決正本第九頁第十四行至第二七行），並據
之為乙○○被訴期約賄賂罪嫌部分不能證明之有利論斷，有理由
矛盾之違法，本院前次發回意旨即已指摘及此，茲原判決仍未補
正，致原有理由矛盾之違法瑕疵依舊存在。甲○○及檢察官就甲
○○、乙○○、庚○○、戊○○、丙○○、丁○○等部分之上訴
意旨，分別指摘原判決關於甲○○及諭知乙○○、庚○○、戊○
○、丙○○、丁○○無罪等部分違背法令，均非無理由，應認原
判決關於甲○○、乙○○、庚○○、戊○○、丙○○、丁○○等
部分，均仍有撤銷發回更審之原因。又原判決理由內就甲○○、
丙○○、乙○○其餘無罪部分，基於審判不可分原則，俱應併予
發回。
二、上訴駁回（上訴人即被告己○○）部分：
按刑事訴訟法第三百七十七條規定：上訴於第三審法院，非以判
決違背法令為理由不得為之；是提起第三審上訴，應以原判決違
背法令為理由，係屬法定要件。如果上訴理由書狀並未依據卷內
訴訟資料具體指摘原判決不適用何種法則或如何適用不當；或所
指摘原判決違法情事，顯與法律規定得為第三審上訴理由之違法
情形不相適合；均應認其上訴為違背法律上之程式，予以駁回。
本件原判決撤銷第一審就上訴人即被告己○○部分所為之科刑判
決，改判依牽連犯，從一重論處己○○共同以私運管制物品進口
、出口逾公告數額為常業罪刑（處有期徒刑三年，減為有期徒刑
一年六月）。檢察官就原判決關於己○○部分之上訴意旨略稱：
（一）依憑１、陳永乾在高雄市調查處八十四年四月七日、同年
四月九日、同年八月十一日詢問時先後供稱：「豐壽億漁船之收
支帳目（即證物編號壹之1 ）大部分是我的筆跡，其內容均係由
洪健居口頭交代並曾核對，係依日期及收支情形逐筆記載」、「
『關口』及金額之記載，均係洪健居待漁船返航後，連同其他開
銷同時叫我記載，以便結帳之用」、「『關口』係指第一港口漁
船檢查哨（即通稱哨船頭檢查哨），另外豐壽億號漁船於每航次
進出港時均載有魚貨，『關口入』表示入港，其下金額表示入港
時需給檢查哨之費用，『關口出』表示出港，其下金額表示出港
時需給檢查哨之費用」、「豐壽億漁船每次出港時船上大多載運
私貨白帶魚、紅魚、黑鯧及一些雜魚出港，準備載往大陸銷售」
、「出港前洪健居會先通知檢查哨人員，屆時在檢查哨檢查時，
港警所人員及憲兵約二、三人會上船檢查，打開船艙大略檢視」
、「即放行出港，對船上走私魚貨並未追究」、「豐壽億號漁船
出港後，即直接駛往大陸福建省南日島、東山及廣東省湛江等港
口，將自高雄載運出港之走私魚貨交給大陸貨主，並裝載劍蝦、
蝦姑、日月貝、沙鰡等魚貨走私返台。漁船駛進高雄港時，己○
○或我先與洪健居聯絡安排進港時間，再由洪健居通知一港口檢
查哨人員，進港時檢查人員上船大略檢視魚貨種類、數量後即放
行入港，未追究船上走私魚貨」、「帳冊中『關口』金額多少是
依照每次進、出港時，所載運之走私魚貨種類、數量及獲利情形
而定，因此每次進出港之關口支付金額不一」、「每次洪健居送
錢給一港口檢查哨員警後，即交代我『兵仔錢已送了』、『關口
錢已送了』，叫我記帳」、「己○○有時亦會問我『關口錢』這
趟航次金額多少」、「因洪健居於漁船進、出港前均先與一港口
檢查哨警員安排打通關卡，都有送紅包，所以檢查時不會刁難、
追究，僅大略檢視走私魚貨種類、數量作為收取『關口錢』之依
據」、「洪健居每次送過錢後就叫我記帳，我只知道八十四年一
月以前是交給檢查哨葉姓警員，八十四年一月以後交給甲○○」
、「豐壽億號向一港口檢查哨行賄情形： 83年9月14日進港，賄
款25,000元」、「84年2月13日出港、3月4日進港，賄款出港30,
000元、進港30,000元，共60,000 元」、「經手賄款之警員由葉
姓警員交接給甲○○，行情亦漲價，進出港均30,000元； 84年3
月6日出港、賄款30,000元；84年3月12日出港、賄款30,000元」
。嗣於檢察官偵查中亦供稱：「有送五次規費給甲○○，一次是
出去時有載魚貨，回來是空船，其餘四趟多時五十至六十噸，少
時二十至三十噸」、「送規費給甲○○，是因洪健居說此種魚不
太能載運，看別人用才送的，且如此才能過關」、「我帳簿關口
的費用，是以漁貨的數量多少計算多少錢，是洪健居跟我說多少
錢，我就記多少錢」、「帳目是洪健居叫我記的，我不知道是否
每次船進、出港都要錢」；２、證人洪健居於高雄市調查處八十
四年四月七日詢問及原法院上訴審先後供稱：「我為豐壽億號漁
船平時有關漁貨買賣帳務、報關事宜，代為綜理，同時擔任財務
收支工作」、「我係在八十三年八月間從己○○口中透露，獲悉
載送漁貨前往大陸，在台灣出港前安檢作業，可以透過認識的港
警打通關節，致送交際費用予渠等負責安檢之港警，屆時港警就
會通融，不致將漁貨沒入充公，返港時亦同」、「豐壽億號漁船
是由甲○○負責為漁船裝載漁貨進出港安檢作業，代向渠檢查哨
同仁關說送賄款，每進港或出港乙次，就會按裝載漁貨的內容及
多寡，向我們收取約20,000元至40,000元間不等之代價」、「有
關豐壽億號漁船每次進出港前一至二日，我都會先以甲○○留給
我的呼叫器號碼000000000 與其聯絡，約定在高雄市前鎮漁港大
門前交付賄款，係由我親自坐車前往與其會合」、「至於交付之
次數及金額多少，均由我交待陳永乾負責記帳」、「期約條件是
在電話中用暗語『購買飛機票』，向甲○○約定漁船進出港時間
，請其屆時交待同仁在安檢時通融放行」、「我交付予甲○○賄
款，即要求其向港警同仁打點，其亦同意代為處理，至於其處置
賄款的情形，我並不清楚，不過每次在交付賄款後，甲○○都會
依約定時間負責安檢之港警未予豐壽億號漁船刁難，都能夠通過
檢查，漁貨不會被沒收充公」、「帳冊中有關記載『關口』字樣
，並註記金額部分，都是我直接交付予甲○○的賄款」、「我在
八十四年一月至三月間曾以呼叫器聯繫甲○○二至三次」、「甲
○○拜託我，如果有走私的消息要告訴他，他可以幫忙檢查漁船
，儘快讓漁船通關，免得漁貨壞掉」、「八十四年三月十一日電
話中說要『出國』之意思，是要漁船進來的時候，告訴他一下，
他會幫忙檢查漁船，我打電話給他，告訴他要載漁貨出去，希望
他來檢查一下」、「豐壽億號漁船登記己○○名下，我只在漁船
要進出時，過去看一看，我也負責管理財務，我是請陳永乾幫我
記帳」；３、甲○○於八十四年四月十一日在高雄市調查處供稱
：「每次都收受豐壽億號漁船30,000元之賄款，時間都在每次漁
船進出港檢查後」、「第一次是在八十四年二月中旬該船出港後
，第二次是在八十四年三月上旬該船進港後，第三次也是在八十
四年三月上旬該船出港後，第四次是在八十四年三月中旬豐壽億
號漁船出港後」、「每次都將其中10,000元左右，分給值班負責
檢查漁船的警員」、「自己分得2,5 00元，所剩則移作一港口全
體同仁的公積金」、「第一次在八十四年二月十三日，負責豐壽
億號漁船出港檢查之警員庚○○分得9,000元，我因陪檢再獲1,0
00元，賄款在八十四年二月中旬於辦公室內交付」、「第二次在
八十四年三月四日，負責進港檢查之警員戊○○分得6,000 元，
賄款在八十四年三月上旬於寢室交付」、「第三次在八十四年三
月六日，負責出港檢查之警員丙○○分得6,000 元，賄款在八十
四年三月上旬在辦公室交付」、「第四次在八十四年三月十二日
，負責出港檢查之警員丁○○分得6,000 元，賄款在八十四年三
月中旬在辦公室交付」暨八十四年四月九日、同年月十一日先後
於檢察官偵查中供稱：「豐壽億號漁船為了要運魚貨進出港，每
次繳20,000元至30,000元不等通關費」、「由負責漁船的同事均
分」、「我是八十四年一月底任總務工作」、「我擔任總務期間
共收取100,000 元左右之規費」、「我再分配給值班的員警」、
「我是八十四年一月二十四日任總務的」、「我從接任後，每次
規費為30,000元，之前如何給，我就不清楚了」、「我接替丙○
○後，是依慣例將一部分分給員警，餘下的作基金」、「30,000
元中，自己2,500元，執勤警員10,000 元，剩下作為基金」；４
、乙○○於八十四年四月九日、同年月十一日及十八日在高雄市
調查處先後供稱：「我確曾於八十三年九月十四日會同憲兵林志
鴻，於豐壽億漁船入港時登船檢查」、「大約一星期之後，總務
丙○○即在本所內寢室交付我6,000 元現金，並表示這是豐壽億
漁船快速通關的費用」、「八十四年四月九日我在貴處供述由甲
○○總務處收到2,500 元係時間記錯，供述有誤」、「通關費由
總務收取分配，一般總務均依登船檢查員警名額依比例分配，確
實分給何人我不清楚」、「該次（指八十三年九月十四日豐壽億
號進港）丙○○確實有交付6,000 元給我」、「丙○○有交待豐
壽億號漁船要快速通關檢查，我即依指示放行」，嗣於檢察官偵
查中亦供稱：「我怕被人排擠才收規費」、「八十四年四月十一
日之調查筆錄有看過，有收受賄賂」；再參以甲○○與洪健居於
豐壽億號漁船走私期間，確實經常以暗語互相聯絡，有通訊監察
錄音譯文在卷可按等證據資料，足以證明豐壽億號漁船於走私期
間，確有交付金錢行賄港口負責安檢及緝私之警員，以便放行通
關等事實。（二）洪健居係負責豐壽億漁船之財務，且平日委由
陳永乾就收支情形加以記帳，而扣案之豐壽億漁船收支帳冊確有
『關口費』之記載，且依己○○所述：「豐壽億號漁船共有五位
股東，除我之外，其他四名股東均為北部人」，則為計算該漁船
實際之盈虧損益，以便向其他股東有所交代，自有必要詳細記載
該船各項實際收支。而該收支帳冊係八十四年四月七日在無預警
情況下，遭調查員依法在己○○住宅執行搜索查扣，所載內容又
屬最近二日至半年前之帳務，對照漁船進出港時間登記總簿、漁
船進出港登記簿、台灣省高雄港務警察所員警工作紀錄簿，所載
各次走私時間，其中之八十三年九月十四日、八十四年二月十三
日、八十四年三月四日、八十四年三月六日及八十四年三月十二
日，與乙○○、甲○○供述有因收賄而放行之航次時間，亦相
合，則其內容之真實性應可確定，足認洪健居與己○○確有共同
行賄之犯行等語。己○○之上訴意旨略稱：（一）依卷內豐壽億
號漁船進出口船員名冊影本所載，八十三年八月二十九日該漁船
出港申請書之船員名冊內有梁居來之記載，則於該漁船八十三年
九月十四日入港（即原判決附表一編號四之走私行為）時，梁居
來勢必隨同入港；另依八十四年三月十二日出港申請書之船員名
冊，李義勳亦列名其內（即原判決附表一編號二二之走私行為）
，而該航次之入港時間為同年四月五日（即原判決附表一編號二
三之走私行為）。則證人梁居來、李義勳於原法院更(一)審分別證
稱：「豐壽億號漁船未前往大陸地區走私漁貨」，即足以證明豐
壽億號漁船於該等證人在船上擔任船員之上揭時間，並未前往大
陸地區運送走私物品，該等證人之前揭證述，既足以推翻原判決
上開犯罪事實之認定，顯屬有利於己○○之證據，原判決竟謂：
「梁居來任職時間係在八十三年以前，而李義勳僅出港二或三次
，無法正確記憶出港之時間。是渠二人之證述並不能執為己○○
有利之證明」，有證據上理由矛盾及理由不備之違法。（二）「
被告以外之人於偵查中向檢察官所為之陳述，依刑事訴訟法第一
百五十九條之一第二項之規定，原則上為有證據能力之傳聞證據
，得為證據之使用；除顯有不可信之情況者，始例外否定其證據
能力，而為證據使用之禁止。被告以外之人，包括共同被告（指
於一個訴訟關係中，同列為被告之人）、共犯、被害人、證人等
。偵查中檢察官訊問被告以外之共同被告，該共同被告所為之陳
述，屬於自己犯罪部分，乃被告之自白範疇，涉及其他共同被告
犯罪事實者，則屬傳聞證據。後者，檢察官如係以證人身分傳喚
訊問共同被告，依法自應使其具結，以擔保證言係據實陳述。若
違背具結之規定，未令『證人』於供前或供後具結，依同法第一
百五十八條之三之規定，其證言不得作為證據，應予排除。倘檢
察官係以被告身分為傳喚訊問共同被告，或以證人身分傳訊並已
依法令其具結者，則該共同被告不論係以被告，或證人身分於偵
查中向檢察官所為之陳述，同屬傳聞證據。此項傳聞證據證據能
力之有無，應依刑事訴訟法第一百五十九條之一第二項之規定為
斷」（最高法院九十六年度台上字第三九二二號判決參照），則
共同被告就其他被告而言，其本質上仍屬證人，如以證人身分傳
訊，而涉及其他被告犯罪事實者，自應使其具結，否則其供述屬
傳聞證據，應無證據能力。原判決採納陳永乾於檢察官偵查時以
被告身分未經具結所為之陳述，作為判決之基礎，此部分採證自
屬於法有違。又陳永乾於原法院更(五)審以證人身分到庭具結後所
為有利於己○○之證述，原判決未說明不予採納之理由，亦屬理
由不備。（三）依證人陳永乾之證述，並不能證明陳永乾於原判
決附表一所示之走私行為期間，每次均隨同豐壽億號漁船出入港
；而據卷附高雄港務警察所豐壽億號漁船進出港船長、船員名冊
所載，陳永乾僅於八十三年八月二十九日、八十四年二月四日及
同年三月十二日隨同該漁船出港，則原判決附表一所示之二十三
次出入港航次，豐壽億號漁船是否均係前往大陸地區﹖依憑卷內
資料，並不能明確證明。再依卷附贓證物編號參所示之大陸購買
漁貨收據等資料，其中部分僅記載重量，並未記載金額，該部分
是否屬於購買漁貨之憑證或收據，即值商榷。而其他部分乃筆記
紙張，均係隨手以筆記紙或十行紙登載，其上亦未記載購買漁貨
等文字，應僅係陳永乾事後依洪健居指示所製作類似帳冊之資料
，何以能稱之為在大陸購買漁貨之收據﹖況且該等資料，經原審
勘驗後，亦發現：「其餘就看不出是屬於收據」，自不得執上開
資料，為不利於上訴人認定之依據，原判決竟採納作為認定己○
○涉犯私運管制物品進出口逾公告數額罪之依據，自屬於法有違
。（四）原法院更(三)審、更(四)審、更(五)審、更(六)審等判決，均認
定己○○涉犯之走私犯行計二十七次，而以己○○係牽連犯修正
前台灣地區與大陸地區人民關係條例第八十條第一項之違法航行
至大陸地區罪、修正前懲治走私條例第二條第二項之常業走私罪
及貪污治罪條例第十一條第一項對於公務員違背職務之行為交付
賄賂罪，從一重論以常業走私罪，原判決既認己○○被訴之行賄
犯行，尚屬不能證明，而其走私行為亦僅有二十三次，則參諸己
○○於原判決附表一所示之期間，出、入港共計三十三次等情，
足以證明己○○並非每次出、入港均涉及走私，其自非走私罪之
常業犯，原判決仍以常業犯論處，又未依罪刑相當原則及比例原
則，科處較輕於原法院更(三)審、更(四)審、更(五)審、更(六)審等判決
之刑，顯有理由不備及量刑違反比例原則、罪刑相當原則等違法
等語。己○○並提出最高法院九十六年度台上字第三九二二號判
決影本、九十三年度台上字第二六六四號判決影本各乙份、豐壽
億號漁船進出港船長、船員名冊影本乙份、扣案贓證物編號參收
據影本乙份為證。
惟查：原判決依憑調查證據之結果並綜合卷內證據資料，認定己
○○有其附表一及事實欄所載之犯行，已於理由內詳敘其調查證
據之結果及取捨證據認定之理由，並就己○○否認犯罪所持之辯
解，認非可採，以及證人梁居來、李義勳分別於原法院更(一)審、
陳永乾在原法院更(五)審所為之證述，認俱非可執為有利於己○○
認定之依據，分別予以指駁或說明。復說明甲○○於八十四年四
月九日、十一日、十三日、己○○在八十四年四月七日、九日、
乙○○於八十四年四月九日、十八日分別在高雄市調查處所為之
陳述，均不具證據能力及其援引作為判決基礎之證據資料，均具
有證據能力所憑之理由（見原判決正本第四頁第十七行至第十頁
第二七行）。另又依憑調查證據之結果，說明認定己○○係以私
運逾公告數額之管制物品進口、出口為常業所憑之證據及其理由
。此外又綜合卷內證據資料，說明認定：「有關漁船之財務，己
○○供稱是由其父洪健居負責乙節，應堪採信」、「豐壽億號漁
船走私漁貨進出港之『關口費』，皆係由洪健居處理，並請陳永
乾記帳」、「豐壽億號漁船之財務，無論船舶維修或其他管銷費
用，皆係由船舶所有人洪健居一人主導；此外，並無其他確切事
證足以證明己○○對於洪健居之行賄警員之情，確係知情或有參
與其事，殊難以其係豐壽億號漁船船長，而有走私之行為，即遽
認己○○就洪健居之行賄犯行，有犯意之聯絡及行為分擔，應與
洪健居應負共同行賄罪責」等情所憑之證據及其理由。從形式上
觀察，原判決並無理由不備、證據上理由矛盾、採證違背證據法
則、量刑違反比例原則、違反罪刑相當原則及適用法則不當等違
背法令之情形。檢察官上訴意旨（一）、（二）、己○○上訴意
旨（一）、（二）、（三）均置原判決事實欄明確認定及理由內
已詳予說明之事項於不顧，或仍執原判決已敘明尚不足以證明己
○○亦涉犯行賄犯行之陳永乾、洪健居、甲○○、乙○○之證述
及扣案之豐壽億號漁船收支帳冊，指摘原判決關於己○○部分違
法；或猶執原判決已說明非可作為有利於己○○認定依據之梁居
來、李義勳、陳永乾證述，指摘原判決關於己○○部分理由不備
及理由矛盾；或徒憑己見，就原判決無違於證據法則之陳永乾偵
查中陳述何以具證據能力之理由說明，任指其採證違法；或就事
實審法院採證認事自由判斷職權之合法行使，再為單純事實上爭
執；俱不足以證明原判決關於己○○部分已具備違背法令之形式
要件；其就陳永乾之偵查中陳述何以具證據能力之論斷，亦與本
院九十六年度台上字第三九二二號判決意旨無違。再依原判決理
由說明，其既採納陳永乾於高雄市調查處及檢察官偵查中之陳述
，作為判決之基礎，本即含有摒棄與此相異之陳永乾原法院更(五)
審陳述之意，此乃證據取捨之當然結果，毋庸於判決理由內一一
敘明，原判決未說明不採納陳永乾於原法院更(五)審所為陳述之理
由，尚非理由不備。己○○上訴意旨（二）另以此指摘原判決理
由不備，殊屬誤會。至於卷附贓證物編號參所示之大陸購買漁貨
收據，經原審勘驗結果，既認定：「證物編號參有兩張是磅碼單
，其內容只記載重量，未記載金額，其餘就看不出是屬於收據，
至於兩張磅碼單是購買憑證或收據仍有疑義」（見原審卷第二宗
第一三四頁、第一三五頁），則原審仍採納上開收據作為不利於
己○○認定之依據，雖與其勘驗結果不符，惟除去此部分收據，
本件綜合陳永乾、洪健居分別於高雄市調查處或檢察官偵查中之
供述、豐壽億號漁船收支帳冊、單據、漁貨買賣帳冊等卷內其他
證據資料，就己○○部分仍應為同一犯罪事實之認定，則此項證
據上理由矛盾之瑕疵，既於判決結果顯無影響，依刑事訴訟法第
三百八十條規定，仍難執為提起第三審上訴之適法理由。己○○
上訴意旨（三）另執此提起第三審上訴，亦非適法。又修正前刑
法上所謂之常業犯，係指反覆以同種類行為為目的之社會活動之
職業性犯罪而言，至於犯罪所得之多寡、行為次數、是否恃此犯
罪為唯一之謀生職業，均非所問，縱令兼有其他職業，亦無礙於
該常業犯罪之成立。己○○上訴意旨（四）主張其於原判決附表
一所示之期間，出、入港共計三十三次，而原判決僅認定其有走
私犯行二十三次，自足以證明其並非每次出、入港均涉及走私，
其應非走私罪之常業犯等語，顯屬誤解修正前刑法上常業犯之規
定。另刑事訴訟法第三百七十條雖規定：「由被告上訴或為被告
之利益而上訴者，第二審法院不得諭知較重於原審判決之刑。但
因原審判決適用法條不當而撤銷之者，不在此限」，惟此法條所
謂：「第二審法院不得諭知較重於原審判決之刑」，乃係指第二
審法院除因第一審判決適用法條不當而撤銷者外，不得諭知較重
於第一審判決之刑，該第二審所為刑之量定，並不受更審前之第
二審歷次判決所為量刑之拘束。己○○上訴意旨（四）另執原審
既認伊不成立行賄罪，其情節較原法院更(三)審、更(四)審、更(五)審
、更(六)審等判決所認定者為輕，未依罪刑相當原則及比例原則
，科處較輕於原法院更(三)審、更(四)審、更(五)審、更(六)審等判決之
刑等語，指摘原判決違法，殊屬誤會。綜上所論，本件檢察官就
原判決關於己○○部分及己○○之上訴，均屬違背法律上之程式
，皆予駁回。至於原判決認與己○○常業走私部分，有修正前刑
法牽連犯裁判上一罪關係之違法航行至大陸地區部分，原判決認
係觸犯修正前台灣地區與大陸地區人民關係條例第八十條第一項
之罪。經查台灣地區與大陸地區人民關係條例第八十條第一項之
罪，其法定本刑為三年以下有期徒刑、拘役或科或併科新台幣一
百萬元以上一千五百萬元以下罰金，屬刑事訴訟法第三百七十六
條第一款所列之罪，與之有修正前刑法牽連犯裁判上一罪關係之
常業走私部分之上訴，既不合法，自無從就有修正前刑法牽連犯
關係之上開輕罪部分併為實體上審判，此部分既經第二審判決，
自不得上訴於第三審法院，檢察官及己○○就此部分竟復分別提
起上訴，顯非適法，亦均予駁回。又本院九十三年度台上字第二
六六四號判決意旨，乃闡敘刑事訴訟法第三百七十條所定不利益
變更禁止原則之規定，與本件情形顯非相同，自難比附援引。而
本院為法律審，己○○提出之豐壽億號漁船進出港船長、船員名
冊影本乙份、扣案贓證物編號參收據影本乙份等件，均無從斟酌
，附為指明。
據上論結，應依刑事訴訟法第三百九十七條、第四百零一條、第
三百九十五條前段，判決如主文。
中    華    民    國  九十九  年    三    月  二十五  日
                      最高法院刑事第七庭
                          審判長法官  林  永  茂
                                法官  蘇  振  堂
                                法官  蕭  仰  歸
                                法官  林  立  華
                                法官  徐  昌  錦
本件正本證明與原本無異
                                      書  記  官
中    華    民    國  九十九  年    四    月    六    日
                                                       s

司法院資訊處製作；財團法人民間司法改革基金會備份。
